臺灣臺南地方法院民事判決
110年度訴字第632號
原      告  劉文進  
訴訟代理人  蔡文斌律師
            林冠廷律師
            林亭宇律師
            許依涵律師


被      告  黃天賜  
            黃政雄  
            王黃秀香
            李芝蘭  
            杜黃綉卿
            王黃雅華
            黃榮樹  
            林黃寶桂
            黃秀珍  
            陳怡潔  
            黃繹圜  
            黃繹麇  
            黃上瑀  
            李全展  
            陳李淑香
            李全欽  
            李淑杏  
            許智欽  
            許秀慧  
            許秀儀  
            許智勇  
            王啓青  
            王俊智  
            許三合  
            林許秀枝
            許木松  
            許富凱  
            許邱秀敬
            許獻升  
            許馨安  
            許少宏  
            黃許月春
            許天興  
            楊許秋玉
            陳錦松  
            陳建忠  
            陳靜茹  
            陳建龍  
            陳建和  
            陳彩惠  

            陳泓仁  
            許春菊  
            許天誠  

            沈錦雀  

            沈仙女  
            沈耀瑜  
            沈綉絨  

            沈耀琮  
            李銘義  
            李金城  
            李銀石  

            李俊明  
            吳玉    
            何美    

            吳啓宏  
            吳啓禎  
            吳妮霓  
            吳榮華  
            吳秀微  

            吳輝龍  
            吳忠展  
            吳榮俊  

            吳總平  
            吳玉桃  

            吳玉呈  
            鄭安庭  
            鄭淑貞  

            鄭淑美  
            鄭淑玲  
            林瑞成律師即鄭灃懿之遺產管理人

            吳心瑜  
上列當事人間請求分割共有物事件，經民國110年8月30日言詞辯
論終結，本院判決如下：
    主    　文
被告ｉ○○、丙○○○、亥○○、ｐ○○、ｓ○○、ｒ○○、ｑ○○、黃○○○、丁○○○、
ｋ○○、Ｇ○○○、Ｗ○○、ｌ○○、ｍ○○、ｆ○○、ｈ○○、林瑞成律師即鄭灃懿之
遺產管理人應就被繼承人黃戊祥所遺坐落臺南市○○區○○段000地
號、應有部分12分之1土地辦理繼承登記。
被告Ｃ○○、Ａ○○、Ｅ○○、Ｂ○○、Ｄ○○、玄○○、天○○、宙○○、地○○、庚○
、戊○、丑○○、寅○○、己○○、壬○○、巳○○、辛○○、未○○、子○○、
辰○○、申○○、庚○桃、庚○呈應就被繼承人劉錦德所遺坐落臺南市
○○區○○段000地號土地、應有部分4分之1土地辦理繼承登記。
被告酉○○、Ｖ○○○、戌○○、宇○○、Ｓ○○、Ｎ○○、Ｍ○○、Ｒ○○、乙○○、甲○○、Ｈ○○、Ｆ○○○、Ｌ○○、Ｑ○○、Ｏ○○○、Ｔ○○、Ｕ○○、Ｋ○○、ｊ○○○、Ｊ○○
、ｎ○○○、ｄ○○、Ｚ○○、ｅ○○、ａ○○、Ｙ○○、ｂ○○、Ｘ○○、Ｐ○○、Ｉ○○應就
被繼承人劉武所遺坐落臺南市○○區○○段000地號、應有部分4分之
1土地辦理繼承登記。
兩造共有坐落臺南市○○區○○段000地號土地、面積913.28平方公
尺准予分割如附圖(即臺南市佳里地政事務所民國108年8月9日之
土地複丈成果圖)所示，並依附表「分配位置及其權利範圍」欄
所示之分割方法分歸兩造取得。
訴訟費用新臺幣壹萬參仟貳佰柒拾陸元，由兩造按如附表「應有
部分比例及訴訟費用負擔比例」欄負擔。 
    事實及理由
壹、程序方面：
一、按共有物之分割，於共有人全體有法律上之利害關係，須共
    有人全體始得為之，故請求分割共有物之訴，屬於民事訴訟
    法第56條第1項所稱訴訟標的，對於共同訴訟之各人必須合
    一確定(最高法院42年臺上字第318號判例意旨參照)。又按
    訴訟標的對於共同訴訟之各人必須合一確定者，必須一同起
    訴或一同被訴，其當事人之適格，始能謂無欠缺。如未以該
    共同訴訟人之全體一同起訴或被訴，而法院誤為適格之當事
    人，對之就訴訟標的為實體之裁判，該裁判縱經確定，對於
    應參與訴訟之共同訴訟人全體均無若何效力可言（最高法院
    67年臺抗字第480號判例意旨參照）。次按民事訴訟法上所
    謂一事不再理之原則，乃指同一事件已有確定之終局判決而
    言。所謂同一事件，必同一當事人，就同一訴訟標的而為訴
    之同一聲明，若此三者有一不同，不得謂為同一事件（最高
    法院86年度臺上字第3088號判決、90年度臺抗字第221號裁
    定意旨參照）。基此，若係分割共有物案件，判決對於共有
    人必須合一確定，若判決漏列部分共有人，未對共有人全體
    為判決，自欠缺當事人適格，依照前揭判例意旨，並不生何
    效力，亦無一事不再理之適用。故此種判決實質上既不生效
    力，自無判決安定性得以貫徹，且當事人得另行提起訴訟，
    亦無需透過特別救濟之再審程序以達判決正確性、法律正義
    之必要(臺灣高等法院臺中分院98年度上字第368號民事判決
    意旨參照)。經查，原告於本件起訴前，本件原告前對於與
    本件相同坐落於臺南市○○區○○段000地號土地(下稱系爭土地
    )提起分割共有物之訴，雖經本院以107年度訴字第1508號受
    理後判決(下稱前案判決)，並於109年3月9日確定等情，業
    經本院依職權調取前案判決核閱無訛。惟前案判決就劉錦德
    、黃戊祥之繼承人漏列己○○、林瑞成律師即鄭灃懿之遺產管
    理人(經臺灣高雄少年及家事法院以110年度司繼字第2807號
    裁定選任)等人，其等未於前案判決列為原告或被告與其他
    共有人一同起訴或被訴；再前案判決中，鄭筑心、鄭皓志、
    ｃ○○、午○○、吳宜臻即吳鳳尾、卯○○即吳鳳春等人均已拋棄
    繼承，然仍同列為被告一同被訴，有原告提出劉武、劉錦德
    、黃戊祥之繼承系統表、戶籍謄本、系爭土地登記第一類謄
    本等件在卷可參(見本院卷一第59-189頁；卷二第189-191頁
    ；卷三第137、155、183頁)，揆諸上開說明，其當事人適格
    即有欠缺，該確定判決雖就同一訴訟標的為實體之裁判並經
    確定，然對於應參與訴訟之本件共有人全體均無效力可言，
    而不生判決之既判力，原告自得重行起訴，其提起本件分割
    共有物之訴於法並無不合。
二、次按訴狀送達後，原告不得將原訴變更或追加他訴。但該訴
    訟標的對於數人必須合一確定時，追加其原非當事人之人為
    當事人者，不在此限。民事訴訟法第255條第1項第5款定有
    明文。本件原告於起訴狀繕本送達後，追加原共有人劉錦德
    、黃戊祥之繼承人ｐ○○、ｓ○○、ｒ○○、ｑ○○、林瑞成律師即鄭灃
    懿之遺產管理人、己○○為被告，並撤回對ｃ○○、午○○、癸○○
    、卯○○之起訴，核與原告所提出劉錦德、黃戊祥繼承系統表
    (見本院卷一第59、157頁)相符，核與前揭規定相符，應予
    准許。
三、本件除被告林瑞成律師即鄭灃懿之遺產管理人到庭外，其餘
    被告均無正當理由未於最後言詞辯論期日到場，核無民事訴
    訟法第386條所列各款情形，爰依原告之聲請，由其一造辯
    論而為判決。
貳、實體方面：
一、原告起訴主張：兩造間共有系爭土地、面積913,28平方公尺
    ，地目為道路用地，現在為空地。兩造間就系爭土地應有部
    分比例如附表所示。又系爭土地之原共有人劉武、劉錦德及
    黃戊祥分別於2年12月28日、4年11月4日及67年9月17日死亡
    ，然其等繼承人迄未辦理繼承登記，因兩造無不分割之協議
    ，且法律上亦無不能分割之原因，且迄今尚未能達成分割之
    協議，為此爰依民法第823條及第824條之規定，請求被告等
    人辦理繼承登記，並請求裁判分割系爭土地。並聲明：如主
    文第1、2、3、4項所示。
二、被告則以：
(一)被告林瑞成律師即鄭灃懿之遺產管理人：同意分割，就原告
    主張之分割方案無意見。
(二)除上開被告外，其餘被告均經合法通知，均未於言詞辯論期
    日到場，亦均未提出任何書狀作合聲明或陳述。
三、得心證之理由：
(一)按繼承人有數人時，在分割遺產前，各繼承人對於遺產全部
    為公同共有；因繼承、強制執行、公用徵收或法院之判決或
    其他非因法律行為，於登記前已取得不動產物權者，應經登
    記，始得處分其物權，此民法第1151條、第759條分別定有
    明文。且共有之不動產之共有人中一人死亡，他共有人請求
    分割共有物時，為求訴訟之經濟起見，可許原告就請求繼承
    登記及分割共有物之訴合併提起，即以一訴請求該死亡之共
    有人之繼承人辦理繼承登記後，與原告及其餘共有人分割共
    有之不動產，最高法院70年度第2次民事庭會議決議參照。
    經查：
 1、系爭土地原共有人劉武於2年12月28日死亡(見本院卷一第59
    、63頁)，劉武之繼承人有被告酉○○、Ｖ○○○、戌○○、宇○○、Ｓ
    ○○、Ｎ○○、Ｍ○○、Ｒ○○、乙○○、甲○○、Ｈ○○、Ｆ○○○、Ｌ○○、Ｑ○○、
    Ｏ○○○、Ｔ○○、Ｕ○○、Ｋ○○、ｊ○○○、Ｊ○○、ｎ○○○、ｄ○○、Ｚ○○、ｅ○○
    、ａ○○、Ｙ○○、ｂ○○、Ｘ○○、Ｐ○○、Ｉ○○，其等尚未就系爭土地權
    利範圍4分之1辦理繼承登記。
 2、系爭土地原共有人劉錦德於4年11月4日死亡(見本院卷一第1
    17頁)，劉錦德之繼承人為被告Ｃ○○、Ａ○○、Ｅ○○、Ｂ○○、Ｄ○○、
    玄○○、天○○、宙○○、地○○、庚○、戊○、丑○○、寅○○、壬○○、
    巳○○、辛○○、未○○、子○○、辰○○、申○○、庚○桃、庚○呈、己○○，其等尚未就系爭土地權利範圍4分之1辦理繼承登記。
 3、系爭土地原共有人黃戊祥於67年9月17日死亡(見本院卷一第
    159頁)，黃戊祥之繼承人為被告ｉ○○、丙○○○、亥○○、黃○○○
    、丁○○○、ｋ○○、Ｇ○○○、ｈ○○、Ｗ○○、ｌ○○、ｍ○○、ｆ○○、ｐ○○、ｓ○○、ｒ○○、ｑ○○、林瑞成律師即鄭灃懿之遺產管理人，其等尚
    未就系爭土地權利範圍12分之1辦理繼承登記。
 4、準此，本件原告請求分割系爭土地，自應命上開繼承人先就
    被繼承人劉武、劉錦德、黃戊祥所有系爭土地之共有部分辦
    理繼承登記。是以，原告上開請求，為法所規定，自應准許
    。爰判決如主文第1、2、3項所示。
(二)次按各共有人，除法令另有規定外，得隨時請求分割共有物
    。但因物之使用目的不能分割或契約訂有不分割之期限者，
    不在此限，此民法第823條第1項定有明文。本件原告主張系
    爭土地為兩造共有，應有部分分別如附表所示，兩造並無不
    分割之約定，且系爭土地之使用目的，亦無不能分割之情事
    ，及無任何不能分割之法令禁止其分割等情，業據原告提出
    土地登記第一類謄本附卷可查(卷二第189-191頁)，並為被
    告等所不爭執，自堪信為真實。從而，原告依前揭規定，請
    求分割系爭土地，並無不合，應予准許。
(三)再按共有物之分割，依共有人協議之方法行之。分割之方法
    不能協議決定，或於協議決定後因消滅時效完成經共有人拒
    絕履行者，法院得因任何共有人之請求，命為下列之分配：
    1、以原物分配於各共有人。但各共有人均受原物之分配顯
    有困難者，得將原物分配於部分共有人。2、原物分配顯有
    困難時，得變賣共有物，以價金分配於各共有人；或以原物
    之一部分分配於各共有人，他部分變賣，以價金分配於各共
    有人。以原物為分配時，如共有人中有未受分配，或不能按
    其應有部分受分配者，得以金錢補償之。以原物為分配時，
    因共有人之利益或其他必要情形，得就共有物之一部分仍維
    持共有，民法第824條第1項至第4項定有明文。又按法院定
    共有物分割之方法，固可由法院自由裁量，惟應斟酌各共有
    人之意願、利害關係、共有物之性質、分割後之經濟效用及
    公共利益等為公平決定(最高法院81年度台上字第16號、89
    年度台上字第724號判決意旨參照)。經查：
 1、系爭土地南鄰644地號巷道，北鄰635地號土地，635地號土
    地北鄰634地號土地之鄉道，系爭土地西側及其相鄰646地號
    土地坐落磚造平房一棟，據鄰居稱平房為訴外人王春芳所有
    ，現住高雄；系爭土地西側相鄰640地號土地，坐落公共佛
    堂之平房，據鄰居稱係訴外人王泰山家所蓋，現住高雄；系
    爭土地其餘部分南側為雜草木，靠北部分種植火龍果、柳丁
    等作物，據鄰居稱係被告ｇ○○讓鄰居王順復種植的等情，業
    經前案法院於108年8月9日至現場勘驗無誤，有勘驗測量筆
    錄、現場照片、地圖(航照圖)等件可稽(見前案訴字卷第343
    -359頁)。而其地上物之現況，亦經前案法院囑託臺南市佳
    里地政事務所測量繪圖之108年7月22日土地複丈成果圖所示
    (見前案訴字卷第371頁)。是上開事實，自堪信為真實。
 2、本院審酌上情，認其上雖有如臺南市佳里地政事務所108年7
    月22日土地複丈成果圖所示之地上物(見前案訴字卷第371頁
    )，然其僅占有系爭土地西側其中48.3平方公尺，且依前案
    法院履勘結果，該等地上物並非兩造所有，則本件分割方法
    自無庸考量為兩造保留上開地上物之問題。復原告於前案主
    張之分割方法為臺南市佳里地政事務所108年7月22日土地複
    丈成果圖所示(見前案訴字卷第373頁；本院卷三第185頁)，
    將該圖編號A部分分配予劉錦德之繼承人，B部分分配予劉武
    之繼承人，C部分份配予黃戊祥之繼承人及被告ｇ○○共有，D
    部分分配予原告所有，就系爭土地分割後之狀態，原告所分
    得之D部分大致方正之形狀，其餘則呈長方形，一般而言，
    大致方正之土地形狀較便於利用，然原告獨可得之，此為其
    他被告於前案所不同意；又何以原告得以單獨分得D部分，
    其雖於前案稱係根據現況利用使用所得等語，然依前案法院
    履勘現場結果，該部分多為雜草木，並無必由原告獨得之理
    。再者，原告主張之分割方法而分得之D部分係鄰靠南側道
    路，與其他共有人分得之A、B、C部分均靠鄰北側道路，兩
    相較之，原告所得之D部分係鄰較為寬敞之道路(見前案訴字
    卷第359頁)，鄰路條件優於其他共有人；而原告分得之D部
    分雖以其應有部分相當，但鄰路條件較優於其他共有人，是
    否有導致價值差異之結果，已有可議，加以其所得地形方正
    ，導致原告之分割方法，顯對於其己身較為優厚，對於其他
    共有人，難認公允。反觀被告Ｃ○○等人於前案提出之分割方
    法為臺南市佳里地政事務所108年8月9日土地複丈成果圖即
    附圖所示(見前案訴字卷第381頁；本院卷一第47頁)，將附
    圖A部分分配予被告Ｃ○○等人(即劉錦德之繼承人)，B部分分
    配予被告酉○○等人(即劉武之繼承人)，C部分分配予ｉ○○等人
    (即黃戊祥之繼承人)及被告ｇ○○，D部分分配予原告。全體共
    有人分得之土地形狀皆相似，南北鄰路條件均同，較之前開
    原告之分割方法，並無獨厚於一人或某些人之偏失，自對於
    全體共有人均屬公平，應較可採。
 3、綜上所述，本院審酌共有人應有部分比例、各共有人之意願
    、利害關係、共有物之性質、共有利益、利用價值、經濟效
    用及共有人分得部分所得利用之價值等情形，認主文所示之
    分割方案較符合全體共有人之經濟利益，爰判決分割系爭土
    地如主文第4項所示。
四、按因共有物分割、經界或其他性質上類似之事件涉訟，由敗
    訴當事人負擔訴訟費用顯失公平者，法院得酌量情形，命勝
    訴之當事人負擔其一部；又共同訴訟人，按其人數，平均分
    擔訴訟費用。但共同訴訟人於訴訟之利害關係顯有差異者，
    法院得酌量其利害關係之比例，命分別負擔；法院為終局判
    決時，應依職權為訴訟費用之裁判，民事訴訟法第80條之1
    、第85條第1項、第87條第1項，分別定有明文。經查，本件
    訴訟費用為新臺幣(下同)13,276元(即第一審裁判費)；而本
    件係共有物分割訴訟，原告之請求雖有理由，但由被告負擔
    訴訟費用顯失公平，爰依兩造獲得之利益及就系爭土地應有
    部分之比例確定本件訴訟費用之負擔如主文第5項即如附表
    訴訟費用負擔比例欄所示。　　
五、據上論結，本件原告之訴為有理由，判決如主文。 
中　　華　　民　　國　　110 　年　　9 　　月　　24　　日
                  民事第一庭    法    官　田玉芬
以上正本係照原本作成。
如對本判決上訴，須於判決送達後20日內向本院提出上訴狀。
如委任律師提起上訴者，應一併繳納上訴審裁判費。
中　　華　　民　　國　　110 　年　　9 　　月　　24　　日
                               書 記 官  林彥汝        
附表：
編號 共 有 人  應有部分比例及訴訟費用負擔比例 分配位置及其權利範圍 1 原告ｏ○○  1/4 附圖編號D：1分之1 2 被告ｇ○○  1/6 附圖編號C：由被告ｇ○○與黃戊祥之繼承人，以3分之2、3分之1比例維持共有 (該3分之1係由黃戊祥之繼承人公同共有) 3 黃戊祥之繼承人 ｉ○○、丙○○○、亥○○、ｐ○○、 ｓ○○、ｒ○○、 ｑ○○、黃○○○、丁○○○、ｋ○○、Ｇ○○○、Ｗ○○、ｌ○○、ｍ○○、 ｆ○○、ｈ○○、 林瑞成律師即鄭灃懿之遺產管理人     公同共有1/12  4 劉武之繼承人 酉○○、Ｖ○○○、戌○○、宇○○、 Ｓ○○、Ｎ○○、 Ｍ○○、Ｒ○○、 乙○○、甲○○、 Ｈ○○、Ｆ○○○、Ｌ○○、Ｑ○○、 Ｏ○○○、Ｔ○○、Ｕ○○、Ｋ○○、 ｊ○○○、Ｊ○○、ｎ○○○、ｄ○○、Ｚ○○、ｅ○○、 ａ○○、Ｙ○○、 ｂ○○、Ｘ○○、 Ｐ○○、Ｉ○○       公同共有1/4 附圖編號B：1分之1 (公同共有) 5 劉錦德之繼承人 Ｃ○○、Ａ○○、 Ｅ○○、Ｂ○○、 Ｄ○○、玄○○、 天○○、宙○○、 地○○、庚○、 戊○、丑○○、 寅○○、己○○、 壬○○、巳○○、 辛○○、未○○、 子○○、辰○○、 申○○、庚○桃、 庚○呈       公同共有1/4 附圖編號A：1分之1 (公同共有)